【裁判字號】    99,消債抗,2
【裁判日期】    990129
【裁判案由】    抗告事件
【裁判全文】
臺灣彰化地方法院民事裁定            99年度消債抗字第2 號
抗 告  人
即 債務人  甲○○
代 理  人  汪紹銘律師
上列抗告人因消費者債務清理條例事件聲請更生，對於中華民國
98年12月24日本院98年度消債更字第177 號裁定提起抗告，本院
裁定如下：
    主  文
抗告駁回。
抗告程序費用新臺幣壹仟元由抗告人負擔。
    理  由
一、抗告意旨略以：
  (一)抗告人前有多筆不當浪費如KTV 消費與銀樓消費（多筆）、
    美容坊、汽車旅館、視聽歌唱、金倫商行、該消費均係94年
    度前之信用卡消費，抗告人聲請協商，亦係因該些信用卡債
    務，並非抗告人繼續慣常之寬逸生活。
  (二)抗告人之父朱邦彥名下雖另有不動產，惟該三合院舊屋僅係
    賴以遮風避雨，居住生存之處所，且朱邦彥年事已高實已無
    謀生能力不能維持生活，無法期待其外出工作，故抗告人依
    法應負擔扶養義務，是抗告人陳報上開扶養義務，實已致力
    樽節開支，原審未及查明，顯有不當。
  (三)抗告人之兄朱明宏為殘障人士領有殘障手冊，本身無謀生能
    力，更無扶養能力，原審強行課予其平均分擔父母扶養費用
    義務，確有疑義。是原裁定認朱宏明有謀生能力，且抗告人
    此部分扶養費用之主張，應予剔除，顯有不當。
  (四)綜上，抗告人每月於支出生活費及扶養費用後雖仍有餘額10
    ,267 元 可為支配並用以清償其所積欠之債務，然因目前所
    積欠之債務總餘額為3,097,274 元，倘以年利率15％計算，
    其每月所需支付之利息即高達38,715.9 元（抗告人誤為
    387,159 元），尚不包含本金及違約金之清償，是構成上開
    債務之各家銀行信用卡及現金卡之目前利率各為多少？又各
    家銀行願給予抗告人之還款條件為何？抗告對上開還款條件
    是否具有清償之能力，均足以影響對抗告人是否有不能清償
    之虞之認定以及有無聲請更生以達減少其清償債務必要之判
    斷，原審對此未及查明，顯有不當。為此提起抗告，請求廢
    棄原裁定，並准予更生之聲請。
二、按債務人不能清償債務或有不能清償之虞者，得依本條例所
    定更生或清算程序，清理其債務，消費者債務清理條例第 3
    條定有明文。所謂「不能清償債務」，係指債務人欠缺清償
    能力，對於已屆清償期，且已受請求之債務之全部或主要部
    分，客觀上可預見其為一般且繼續的不能清償之財產狀態而
    言。而清償能力係由財產、信用、勞力三者構成，故雖無足
    夠財產，然如有良好之信用、優良之技術或持續不斷之勞力
    ，即屬有清償債務之可能。次按最大債權銀行所提出之債務
    清償方案顯為債務人可負擔，僅因債務人無故拒不接受而協
    商不成立，導致無法依協商結果逐步清償其債務，應認為債
    務人並無不能清償債務之虞，僅自行選擇不清償債務，即不
    能認為符合本條例第3條之規定，其更生之聲請即無從認為
    合法。
三、經查：
  (一)抗告人於消費者債務清理條例施行後，曾於95年3 月7日向
    台新國際商業銀行股份有限公司（下稱台新銀行）申請債務
    協商，並切結收入約4萬元，台新銀行考量債務人負債高達
    300多萬元，遂提供120期，3.88％之還款方案，抗告人無法
    接受該方案，故協商未能成立；嗣於同年7月16日，抗告人
    再次申請債務協商，台新銀行因考量債務人應仍有還款誠意
    ，遂提出120期，0％之清償方案，惟抗告人仍無法接受該方
    案等情，有台新銀行98年6月12日台新總債務協商部字第098
    00005549號函及抗告人前置協商申請資料在卷可稽，則原審
    依上揭台新銀行所陳協商過程，認最大債權銀行台新銀行曾
    提出120期，0％之還款方案，並依此判斷抗告人是否有不能
    清償債務或不能清償之虞，應屬適當。
  (二)抗告人就其每月必要支出之主張，雖提出相關繳費收據為據
    ，然本院參酌行政院內政部所公告97及98年度臺灣省低收入
    戶最低生活費用每人每月為9, 829元（以每年家庭收入調查
    ，計算出平均每人每月消費支出之60％作為最低生活費），
    抗告人在履行債務期間，生活開銷理當予以節制，除應積極
    開源，努力勤奮工作以增加收入償還債務外，生活更須儉樸
    ，且適當控制其生活費用支出，以達成勉力履行債務，符合
    公平正義及誠信原則，是認抗告人每月必要生活費用（包含
    食、衣、住、行、勞健保等強制性保險）依上開標準以每月
    9, 829元計算，應屬合理。是原審採為計算一般人之日常生
    活支出數額，應屬有據。
  (三)抗告人另主張應負擔其父朱邦彥及兄朱明宏之扶養費用，且
    朱明宏為殘障人士領有殘障手冊，本身無謀生能力，更無扶
    養能力云云。惟按負扶養義務者有數人而其親等同一時，應
    各依其經濟能力，分擔義務。受扶養權利者，以不能維持生
    活而無謀生能力者為限。前項無謀生能力之限制，於直系血
    親尊親屬，不適用之。因負擔扶養義務而不能維持自己生活
    者，免除其義務。但受扶養權利者為直系血親尊親屬或配偶
    時，減輕其義務。扶養之程度，應按受扶養權利者之需要與
    負扶養義務者之經濟能力及身分定之，民法第1115條第3 項
    、第1117、1118、1119條均定有明文。查原審雖認抗告人之
    父朱邦彥名下有坐落彰化縣埔心鄉○○段油車店小段264 號
    土地一筆及埔心鄉○○村○段○○路111號房屋，然並未免
    除抗告人之扶養義務，僅認需由其他扶養義務人按每人經濟
    能力分擔扶養費用，抗告人認原審已將其所主張應負擔其父
    朱邦彥之扶養費用予以剔除，實有誤會；惟抗告人之兄朱明
    宏，因有慢性精神障礙而領有身心障礙手冊，業據抗告人提
    出朱明宏之中華民國身心障礙手冊影本為證，倘責其需與抗
    告人及其他扶養義務人分擔父母朱邦彥、朱楊招治之扶養費
    ，稍嫌過苛，是認應免除其分擔扶養費用，而僅由抗告人、
    朱素英、朱玉真、朱淑惠等4人共同分擔，從而，抗告人每
    月應負擔父母扶養費之支出應為4,915元（計算式：9,82 9
    ×2÷4＝4,915），始為適當。至抗告人另主張其尚須負擔
    其兄朱明宏之扶養費用，然朱明宏係患有慢性精神障礙，障
    礙等級為輕度，尚難認定其已無謀生能力，況政府為保障身
    心障礙人士，設有殘障給付之補助制度，用以維持身心障礙
    人士之生活，是抗告人之兄亦得依其障礙等級請領政府殘障
    給付，並無仰賴抗告人扶養之必要，抗告人主張需負擔此部
    份扶養費乙節尚無從採信。
  (四)綜上，依抗告人現每月收入45,000元計算，經扣除抗告人本
    人及父母每月扶養費支出金額後，尚有30,256元可供清償債
    務（計算式：45,000-9, 829-4,915=30,256）；而本件依台
    新銀行所提出之120期，0％還款方案及抗告人所陳報之債務
    總金額3,097,274元計算，每期還款金額約25,811元，足見
    抗告人尚有能力負擔最大債權銀行台新銀行所提出之協商條
    件，顯非無法履行協商條件，難認其有何不能清償債務或有
    不能清償之虞。是抗告人拒絕銀行所提顯可負擔之方案，致
    使前置協商不成立，逕行向本院聲請更生冀圖進一步降低還
    款，顯難認為抗告人業已誠實踐行前置協商程序而仍協商不
    成立，因而無法清償債務，揆諸前開說明，不能認為其更生
    之聲請合法。從而，原審裁定駁回抗告人更生之聲請，於法
    並無不合，抗告意旨指摘原裁定不當，求予廢棄另為裁定，
    為無理由，應予駁回。
四、據上論結，本件抗告為無理由，依消費者債務清理條例第15
    條，民事訴訟法第495 條之1 第1 項、第449 條第1 項、第
    95條、第78條，裁定如主文。
中    華    民    國    99    年    1     月    29    日
                  民事第一庭    審判長法  官  康弼周
                                      法  官  陳正禧
                                      法  官  簡璽容
以上正本係照原本作成
不得再抗告
中    華    民    國    99    年    1     月    29    日
                                      書記官  彭月美

司法院資訊處製作；財團法人民間司法改革基金會備份。
